臺灣臺中地方法院民事判決　九十一年度訴字第九四七號
　　原　　　告　丙○○
　　被　　　告　乙○○
　　　　　　　　甲○○
右當事人間請求清償借款事件，本院判決如左：
    主      文
被告應連帶給付原告新台幣壹佰貳拾萬元，及自民國八十四年四月十一日起至清償日
止，按年息百分之五計算之利息。
原告其餘之訴駁回。
訴訟費用由被告連帶負擔。
    事      實
甲、原告方面：
壹、聲明：被告應連帶給付原告新台幣（下同）一百二十萬元，及自民國八十四年四
    月十日起至清償日止，按年息百分之六計算之利息。
貳、陳述：
  一、被告前於八十四年三月十日共同向原告借貸一百二十萬元，並簽發本票及切結
      書各一紙予原告為憑，約定於八十四年四月十日清償。詎屆期被告竟未還款，
      屢經催告均置之不理，爰本於消費借貸之法律關係請求被告連帶給付如聲明所
      示。
  二、系爭切結書係代書陳月嬌所寫，當時魏炎輝在場，其可證明原告確有將一百二
      十萬元款項交付被告。
參、證據：提出本票影本、切結書影本、銀行存摺影本各一紙為證；並聲請訊問證人
    魏炎輝、陳月嬌。
乙、被告方面：
壹、聲明：原告之訴駁回。
貳、陳述：
  一、當時被告欲向原告借款一百二十萬元，原告便要求被告先簽本票及切結書，但
      事後原告並未將借款交付被告，故原告應就其有交付借款予被告之事實負舉證
      之責。
  二、被告固對原告所提之本票、切結書及銀行存摺之真正不爭執，惟查：
    (一)以票據關係而論，原告所提出之本票已逾消滅時效，且本票為文義證券，與其
      基礎之原因關係各自獨立，本票上權利之行使不以其原因關係存在為前提，尚
      難因債權人執有債務人簽發之本票，即得證明其所主張之原因關係為存在。再
      者，如以借貸關係論，原告並無交付款項事證，縱原告所提之切結書僅能證明
      兩造間有借貸意思表示互相一致，但該切結書亦不足證明原告確有金錢之交付
      ，而銀行存摺之提領記載，亦無法證明原告所提領之金錢係交付予被告。依此
      ，自難以原告持有被告簽發之本票、切結書及銀行存摺之提領記載，即遽論兩
      造間有金錢借貸之法律關係，並推定原告業將借款交付之事實。又證人之證詞
      至多亦只能證明兩造間有談及借貸情事及簽立切結書，但尚無法證明原告確有
      交付一百二十萬元予被告，及交付之目的到底為純借貸法律關係或係為共同投
      資之目的並藉借貸之名義簽立切結書以為證明。
    (二)且原告並未說明為何願意借款予被告？如何提款？如何將一百二十萬元交付予
      被告？該金錢之用途為何？如有交付被告是基於借貸或係為共同投資之目的（
      如投資六合彩）？如為共同投資之目的，則該筆款項即非屬私人間之借貸。又
      如兩造間果真有借貸合意及金錢之交付者，原告為何事隔七年後才提出返還請
      求？期間原告為何對此一百二十萬元之債權不聞不問，而且不曾向被告收取任
      何利息？原告舉止顯與常情背離甚遠。準此，原告主張被告向其借貸金錢，而
      交付一百二十萬元予被告，是否屬實，並非無疑。
  三、又連帶債務之成立，除債務人就同一債務「明示」對債權人各負全部給付之責
      任者外，以法律有規定者為限，此觀之民法第二百七十二條規定自明。本件，
      縱使兩造間有借貸法律關係，原告既另主張被告應負連帶責任者，自應就被告
      就系爭借款有「明示」負連帶給付責任之行為事實，或相關法律依據負舉證責
      任。否則縱使借貸法律關係存在，被告每人之借款返還責任亦僅各為六十萬元
      及其利息而已。
    理      由
一、本件原告主張：被告前於八十四年三月十日共同向原告借貸一百二十萬元，並簽
    發本票及切結書各一紙予原告為憑，約定於八十四年四月十日清償。詎屆期被告
    竟未還款，爰本於消費借貸之法律關係請求被告連帶給付如聲明所示等語。被告
    則以：當時被告欲向原告借款一百二十萬元，原告便要求被告先簽本票及切結書
    ，但事後原告並未將借款交付被告；且兩造間縱有借貸法律關係存在，被告並未
    負有連帶責任，被告每人之借款返還責任亦僅各為六十萬元及其利息而已等語置
    辯。
二、本件原告主張：被告前於八十四年三月十日共同向原告借貸一百二十萬元，且簽
    發本票及切結書各一紙予原告為憑，原告並已交付該筆借款予被告之事實，然為
    被告所否認。原告乃提出系爭本票影本、切結書影本、銀行存摺影本各一紙為證
    ，並聲請訊問證人魏炎輝、陳月嬌。經查：被告既已自認系爭本票影本、切結書
    影本、銀行存摺影本各一紙為真正，應可認上開文書之內容為真正。而觀諸卷附
    之系爭切結書係記載：「立切結書人甲○○於民國八十四年三月十日向丙○○女
    士借款新台幣壹佰貳拾萬元正，方約定於八十四年四月十日清償該筆借款，本
    人並開立同額本票乙紙，兌現日即為清償日．．．由立切結書人及丈夫乙○○為
    共同債務人，辦理抵押權設定予債權人丙○○是實，恐口無憑，特立此切結書為
    據．．．立切結書人：甲○○．．．共同借款人：乙○○．．．此致丙○○女士
    ．．．」等語，可認兩造間於八十四年三月十日確有借貸意思表示互相一致，且
    兩造約定係由被告二人共同借款，及其清償日為八十四年四月十日。惟被告尚否
    認原告有借款交付之事實，原告自仍須就有交付借款予被告之事實負舉證責任。
    而原告所舉之證人魏炎輝到庭結證稱：「（〔提示原告所提八十四年三月十日之
    切結書〕你有無在場見證？）有，當時是在我台中市○○路十二之二三號事務所
    四樓內兩造談妥，被告夫妻並當場承認有收到一百二十萬元，我才請我的學生陳
    月嬌代筆該切結書」、「被告是先拿到錢，才簽切結書的」等語，依其證詞已足
    以證明原告於八十四年三月十日確有交付一百二十萬元款項予被告之事實。故原
    告主張被告前於八十四年三月十日共同向原告借貸一百二十萬元，原告並已交付
    該筆借款予被告之事實，堪予採信。又被告並未抗辯已清償該筆借款之事實，是
    原告依消費借貸之法律關係請求被告清償系爭借款，於法有據。
三、至原告復主張被告就系爭借款應負連帶給付之責乙節，惟亦為被告所否認。按連
    帶債務之成立，以經債務人明示，或法律有規定者為限。而明示之意思表示，得
    以契約或單獨行為為之。本件被告共同出具之借款切結書，雖未用「連帶」字樣
    ，惟就被告同時共同簽發系爭同額本票一紙交付於原告之行為，足認被告對於原
    告有各負全部給付責任之意思甚明。是原告主張被告就系爭借款應負連帶給付之
    責，自屬有據。
四、又兩造就本件借款並未明示約定其利率，惟依民法第二百零三條「應付利息之債
    務，其利率未經約定，亦無法律可據者，週年利率為百分之五」之規定，可認本
    件借款之利率為百分之五。
五、從而，原告依消費借貸之法律關係，請求被告連帶給付一百二十萬元，及自八十
    四年四月十一日起至清償日止，按年息百分之五計算之利息，為有理由，應予准
    許。逾此範圍之請求，於法無據，應予駁回。
六、本件論證已臻明確，兩造其餘攻擊、防禦方法於判決結果，已無影響，無一一論
    述之必要，併此敘明。
七、據上論結，本件原告之訴為一部有理由，一部無理由，依民事訴訟法第七十九條
    但書、第八十五條第二項，判決如主文。
中　　　華　　　民　　　國　　九十一　　年　　　七　　　月　　　四　　　日
                                臺灣臺中地方法院民事第四庭
~B法　　　官　許秀芬
右正本證明與原本無異。
如不服本判決，應於判決送達後二十日內，向本院提出上訴狀。
中　　　華　　　民　　　國　　九十一　　年　　　七　　　月　　　四　　　日
~B書　記　官
